【裁判字號】    95,家訴,9
【裁判日期】    950717
【裁判案由】    給付扶養費
【裁判全文】
臺灣士林地方法院民事判決               95年度家訴字第9號
原      告  甲○○
                        
.訟代理人  林銘龍律師
            王師凱律師
被      告  乙Ａ○（即乙Ｂ○）
上列當事人間給付扶養費事件，本院於民國95年7 月3 日言詞辯
論終結，判決如下：
    主  文
被告應給付原告新台幣壹佰玖拾柒萬元，及自95年3 月24日起至
清償日止，按年息5%計算之利息。
被告應自民國95年7 月1 日起至民國101 年8 月20日止，按月於
每月10日給付原告新台幣肆萬元。
本判決第一項所命給付新臺幣壹佰玖拾柒萬元部分，於原告以新
台幣陸拾伍萬陸仟元供擔保後，得假執行，但被告如於執行標的
物拍定、變賣或物之交付前，以新臺幣壹佰玖拾柒萬元為原告預
供擔保，得免為假執行。
訴訟費用由被告負擔。
    事實及理由
一、被告無正當理由，未於最後言詞辯論期日到場，核無民事訴
    訟法第386 條所列各款情形，爰依原告之聲請，由其一造辯
    論而為判決。
二、本件原告起訴主張：
    (一)原告與被告原係夫妻，嗣因種種問題雙方遂於民國90年7
      月19日日簽訂離婚協議書並辦妥離婚登記，雙方於兩願離
      婚協議書中約定3 名未成年子女丁○○、戊○○、己○之
      監護權歸原告，被告並應自90年8 月10日起至次女戊○○
      於○○○ 年○ 月○○日滿18歲時為止，於每月10日支付扶養費
      新台幣（下同）4 萬元予原告，然被告僅支付9 個月份共
      計36萬元後即未再支付任何金錢於原告，原告多次聯絡被
      告，被告均置之不理，原告依兩造所訂定之離婚協議書，
      訴請被告應支付自91年5 月1 日起至95年6 月30日止，被
      告尚未給付之扶養費共200 萬元。
    (二)被告自91年5 月起即未支付原告關於子女之扶養費用，已
      如前述，原告為維持基本生活需要，就被告扶養費債務尚
      未屆至清償期之部分，實有預先請求被告給付之必要。為
      此特依民法第1114條第l 項、第1116條之2 與民事訴訟法
      第246 條之規定，請求被告應依離婚協議書約定自95年7
      月1 日起至101 年8 月20日止，於每月10日給付原告關於
      未成年子女之扶養費用4 萬元。
    (三)聲明如下：(1)被告應給付原告新台幣200 萬元，暨自起訴
      狀繕本送達翌日起至清償日止，按週年利率5%計算之利息
      ；(2)被告應自95年7 月1 日起至101 年8 月20日止，於每
      月10日給付原告4 萬元；(3)訴訟費用由被告負擔；(4)原告
      願供擔保請准宣告假執行。
三、被告則以：
    (一)被告除以匯款方式支付91年5 月起9 個月份之子女扶養費
      共36萬元外，每月亦有給付原告1 萬元至3 萬元不等之金
      額，僅於被告出車禍住院期間而未支付，且被告拿錢至子
      女就讀之學校，子女卻不收。被告目前經濟困難，雖無法
      按照離婚協議書履行，仍或多或少有給付金錢予原告，況
      原告無工作，若非被告給付金錢，原告及其子女之生活費
      何來？
    (二)兩造離婚後，雖約定3 名未成年子女由原告監護，但被告
      仍對3 名子女愛護有加，接送其上、下學，並送三餐，事
      忙時亦會請友人庚○○代送。惟自被告於94年9 月間出車
      禍後，原告即教導子女怨恨父親，也不讓被告與子女接觸
      ，被告買衣服、食物、甚至送錢給子女，全被拒絕，原告
      並告訴子女就讀學校之訓導主任不可幫被告把新衣及金錢
      轉交給子女，依兩造所簽立之離婚協議書第4 項條款約定
      ，被告有絕對探視權及決定重大事件，原告不得有任何理
      由拒絕，否則甲○○願放棄前3 項權利，並放棄法律抗訴
      權。如上所述，原告既拒絕被告探視，其即無從主張扶養
      費之請求等語，資為抗辯，並聲明：(1)原告之訴駁回；(2)
      訴訟費用由原告負擔。
四、按訴狀送達後，原告不得將原訴變更或追加他訴；但請求之
    基礎事實同一或擴張、減縮應受判決事項之聲明者，不在此
    限。民事訴訟法第255 條第1 項第2 、3 款定有明文。查原
    告原起訴狀訴之聲明第1 項係請求被告給付原告未成年子女
    扶養費用172 萬元，嗣擴張訴之聲明為請求被告給付原告
    200 萬元；起訴狀訴之聲明第2 項請求被告應自94年12月起
    至101 年8 月20日止，於每月10日給付原告4 萬元，嗣變更
    訴之聲明為請求被告應自95年7 月1 日起至101 年8 月20
    日止，於每月10日給付原告4 萬元，核其請求基礎事實同一
    ，且係擴張或減縮應受判決事項之聲明，故原告所為訴之變
    更於法並無不合，自應准許，合先敘明。
五、本院查：
  (一)本件原告主張兩造於81年10月10日結婚，婚後育有未成年子
    女己○、丁○○、戊○○，兩造於90年7 月19日協議離婚，
    並簽立離婚協議書，約定對於己○、丁○○、戊○○權利、
    義務之行使或負擔，由原告任之，被告則應在每月10日給付
    原告關於己○、丁○○、戊○○之扶養費用共4 萬元，惟被
    告自91年5 月起即未再依協議內容履行給付義務，經原告多
    次聯絡被告，被告仍置之不理等事實，業據原告提出戶籍謄
    本、離婚協議書為證，並為被告所不爭執，堪認為真實。惟
    被告以前揭情詞置辯，並主張因原告無故拒絕被告探視未成
    年子女，故依離婚協議書第4 項約定條款，原告無權主張扶
    養費用云云。則本件原告主張是否有理由，端視原告是否有
    無故拒絕被告探視子女之情事，爰析論如下：
    1.依據兩造於90年7 月19日簽立之離婚協議書，其特約條款
      第一項記載：「贍養費定為每月新臺幣肆萬元，以每月十
      日前匯入甲○○乙方帳號。」、第二項：「甲乙雙方同意
      以次女戊○○滿法定年齡拾捌歲，停止支付贍養費。」，
      其上文字雖記載為「贍養費」，然兩造均非專習法律之人
      ，其用字遣詞自難與法律所規定完全一致，兩造既約定以
      次女戊○○滿法定年齡18歲為支付贍養費之期限，且由兩
      造於庭訊時之陳述均係針對子女之扶養費用為之，堪認兩
      造於離婚協議書上記載之「贍養費」實為子女扶養費用之
      謂。再參酌原告於庭訊時表明請求被告支付子女扶養費用
      至次女滿18歲時止（見本院95年7 月3 日言詞辯論筆錄第
      1 頁），且被告就此亦未到庭加以爭執，堪認兩造真意係
      約定被告應按月給付扶養費4 萬元予原告至次女戊○○滿
      18歲為止，應無疑義。
    2.原告是否有無故拒絕被告探視子女之情事？
      (1)據證人即兩造之子女就讀之○○國中丙○○○○○○到
        庭證稱：「（問：被告是否曾經拿錢、衣服到學校，請
        你幫忙，但你說原告有交代所以你不能幫忙？）我說我
        可以幫被告轉交衣服給小孩。被告來的時候，我不知原
        被告間的關係，被告希望我轉交東西給孩子，我說沒有
        問題，我當天有廣播請小孩來拿，但小孩沒拿，後來我
        就拿給妹妹。隔天，原告有來找我，但我不在，所以我
        也不知道原告來學校做什麼。‧‧‧原告確實有來找我
        ，並告訴我兩造間有訴訟，原告說，被告會想要來看小
        孩，我說，我不能拒絕被告來看小孩，只要被告經過手
        續就可以來看，但不要影響小孩的受教權。（問：如果
        被告來看小孩的時候，是上課時間，你如何處理？）只
        要下課時，被告有經過手續進來，都可看小孩。」等語
        （見本院95年6 月1 日言詞辯論筆錄），核與原告所稱
        曾告知證人丙○○轉達請被告利用下課時間探視子女，
        不要影響子女上課等語相符，足認原告此舉乃為使子女
        得以在上課時間專心學習，與學校教育宗旨以不影響學
        生之受教權一致，原告並非無故拒絕被告探視子女。
      (2)被告另稱伊因車禍住院期間，曾委託友人庚○○去接小
        孩，為原告所拒等情，雖據證人庚○○到庭證稱：「（
        問：被告有無請你去接送小孩？）有，是去年9 月間的
        事，被告委託我送小孩上下課，因為被告身體不好。被
        告身體不好就會請我去接，我送小孩去學校時，原告警
        告我不要接送小孩，並要我轉告被告，要被告不要再接
        送小孩，不要探視小孩。」等語（見本院95年6 月1 日
        言詞辯論筆錄）。然查原告身為人母，並於離婚後單獨
        擔任3 名未成年子女之監護人，為保護子女之人身安全
        自應格外審慎小心，為人情之常，被告固委託友人庚○○前往接送未成年子女，但原告既與庚○○不熟識，自
        然拒絕庚○○接送，衡與常理無違。且原告於本院審理
        過程從未拒絕被告探視未成年子女，縱曾對庚○○揚言
        不要被告再接送及探視未成年子女，亦屬身為母親之一
        時氣話，並非有意拒絕被告探視子女自明。被告指稱原
        告拒絕其探視未成年子女乙事，顯有誤會，且其未親自
        接送未成年子女，復未告明原委致原告誤解，事後更無
        積極作為使誤會冰釋，自難苛責於原告，況原告本無拒
        絕其探視未成年子女之意，其所辯實難憑採。是被告援
        引兩造之離婚協議書第4 項，主張原告無權請求扶養費
        用云云，洵屬無據。
  (二)按夫妻離婚者，對於未成年子女權利義務之行使或負擔，依
    協議由一方或雙方共同任之；又債權人基於債之關係，得向
    債務人請求給付，民法第1055條第1 項、第199 條第1 項分
    別定有明文。本件兩造於90年7 月19日所簽訂之離婚協議書
    特約條件第1 項、第2 項條款約定之內容，係規範兩造離婚
    後有關未成年子女權利、義務（含保護教養費用）之行使或
    負擔，其性質係屬民法第1055條第1 項所規定之關於離婚後
    對於未成年子女權利、義務之行使或負擔所為之協議，且係
    本於兩造當事人意思自主合意所訂立，依契約自由原則，兩
    造均應受系爭離婚協議書約定所拘束，則原告自得本於上開
    協議書內容向負給付未成年子女生活教養費用義務之被告請
    求履行。被告雖辯稱目前經濟困難，無法按照離婚協議書履
    行云云，惟依被告所陳，被告當時就離婚條件內容並無任何
    認知錯誤，其於意思自主下同意訂定該離婚協議書，自應受
    協議約定內容之拘束，且契約當事人負有依據債之本旨給付
    之義務，除法律另有規定或契約當事人間有其他特別約定外
    ，自不許契約當事人個人片面變更債權、債務關係之內容，
    而依前揭兩造離婚協議書內容，就被告所負給付子女費用部
    分並無可任意變更之特別規定，且原告既無拒絕被告探視子
    女之情事，業如上述，則被告以其目前並無資力為由拒絕給
    付原告關於未成年子女之扶養費，仍難卸免其依契約所應負
    之給付責任，其所辯顯無理由，洵無可取。從而，原告依兩
    造之離婚協議書請求被告履行協議內容給付子女扶養費用，
    即無不合。
  (三)被告另陳稱每月曾支付原告1 至3 萬元不等，也拿錢到學校
    ，但未成年子女不收云云。惟據證人即兩造之女丁○○到庭
    證稱：「（問：兩造離婚後，父親有無交付扶養費給你？）
    只有給零用錢大約幾百元，父親高興就給，不高興就沒給，
    不高興是指與母親吵架時，父親大約都給3 、4 百元。（問
    ：父親給你們錢時，有無指定用途？）父親說給我們當零用
    錢，但交代不要給媽媽。（問：父親1 個月平均給你大約多
    少錢？）平均1 個月大約1 千多元。（除此之外，還有無給
    你其他錢？）沒有。（問：父親有無將錢交給你，請你轉交
    給母親？）沒有。」（見本院95年5 月4 日言詞辯論筆錄）
    等語、證人即兩造之女戊○○到庭亦證稱：「（問：父親有
    無給你錢？）沒有，他都給姊姊。（問：為什麼父親沒有給
    你錢？）我不知道，我要用錢都跟母親拿，最早以前有一起
    給過，現在都只給姊姊。（問：以前父親給你錢時，給你多
    少？）大約幾百元。（問：父親有要交代金錢的用途？）要
    我們存起來。（問：父親有無將錢交給你，並請你轉交給母
    親？）父親不准我們將他給的錢交給媽媽。」（見同上言詞
    辯論筆錄）等語明確，另證人即兩造之子己○證稱：「（問
    ：兩造離婚後，父親有無交付扶養費給你？）有時會塞一點
    錢，大約3 百、5 百元給我。（問：父親給你錢，有無說做
    何用？）只說要給我們作零用錢，但要我們不要告訴媽媽。
    之前1 個星期會給1 次，1 次大約2 至3 百元，現在很少給
    。（問：父親是個別給你們錢，還是交給你再分給妹妹？）
    不一定，有時候交給我再請我轉交給妹妹，但有時候有給，
    有時候沒給。（問：父親有無請你轉交扶養費給母親？）沒
    有。」（見本院95年5 月15日言詞辯論筆錄）等語綦詳。查
    證人己○、丁○○、戊○○為兩造之子女，與被告核屬至親
    ，若非被告果有未給付扶養費之行為，豈會到庭為上述證詞
    ，渠等所言堪可採信，且被告亦自陳對證人所言並無意見，
    並承認對原告很不滿（參見本院95年5 月4 日言詞辯論筆錄
    ）等語，堪信原告主張被告自91年5 月間迄今未依離婚協議
    書約定按月支付4 萬元扶養費之事實為真正。另原告自承被
    告除曾依離婚協議書約定給付子女扶養費用9 個月份共計36
    萬元外，另迄今先後亦曾給付過共3 萬元，自應予以扣除，
    是原告請求被告給付197 萬元（40,000×50-30,000 ＝
    1,970, 000），及自起訴狀繕本送達被告翌日即95年3 月24
    日起至清償日止，按年息5 ％計算之利息，為有理由，逾此
    部分，則應駁回。
六、按履行期未到期前，被告有到期不履行之虞，得請求將來給
    付之訴，民事訴訟法第246 條定有明文。本件兩造協議約定
    被告應於每月10日前給付原告關於未成年子女之扶養費用4
    萬元，惟被告自91年5 月起迄今均未履行，除其中自91年5
    月起至95年7 月3 日本件言詞辯論終結日止，合計應給付之
    197 萬元部分履行期已屆至外，其餘自民國95年7 月1 日起
    至○○○年○ 月○○日戊○○滿18歲時止部分，被告顯有到期不
    履行之虞，是原告對被告除請求已到期之金額外，並就尚未
    屆期之部分提起將來給付之訴，核無不合，則原告請求被告
    自95年7 月起至101 年8 月20日止，按月於每月10日給付原
    告4 萬元，為有理由，爰判決如主文第1 、2 項所示。又本
    件判決命被告給付原告197 萬元部分，原告陳明願供擔保，
    聲請宣告假執行，經核其勝訴部分，並無不合，爰酌定相當
    擔保金額准許之；至原告敗訴部分，其假執行之聲請，已失
    所附麗，應予駁回。並依職權宣告被告預供擔保得免為假執
    行。
七、本件判決之基礎已臻明確，兩造其餘攻擊、防禦方法及舉證
    ，經本院審酌後，均與判決結果無影響，爰不一一予以論列
    ，附此敘明。
八、據上論結，本件原告之訴為一部有理由、一部無理由，依民
    事訴訟法第79條、第390 條第2 項、第392 條第2 項，判決
    如主文。
中    華    民    國    95    年    7     月    17    日
                  家事法庭  法  官  李昆霖
以上正本證明與原本無異。
如對本判決上訴，應於判決送達後20日內向本院提出上訴狀。
中    華    民    國    95    年    7     月    17    日
                            書記官  李佳穎


司法院資訊處製作；財團法人民間司法改革基金會備份。
